ACORDAO-COMPLETO-2413366

ACÓRDÃO 6668/2020 ATA 19/2020 - PRIMEIRA CÂMARA

VISTOS, relatados e discutidos estes autos de atos de concessão de emitidos pelo Instituto Federal de Educação, Ciência e Tecnologia da Paraíba (IFPB) .
ACORDAM os ministros do Tribunal de Contas da União, reunidos em sessão da 1ª Câmara, diante das razões expostas pelo relator, em:
9.1. considerar legal e determinar o registro do ato de aposentadoria da Sra. Sueli Reges Gomes (peça 4) ;
9.2. considerar ilegal o ato de aposentadoria da Sra. Nadja Pessoa do Amarante (10012915-04-2015-000015-6, peça 3) , recusando-lhe o registro, nos termos do § 1º do art. 260 do RI/TCU; 
9.3. dispensar a devolução dos valores indevidamente recebidos de boa-fé pela interessada, nos termos da Súmula 106 deste Tribunal; 
9.4. determinar ao Instituto Federal de Educação, Ciência e Tecnologia da Paraíba que: 
9.4.1. no prazo de 15 (quinze) dias, cesse quaisquer pagamentos à Sra. Nadja Pessoa do Amarante decorrentes do ato considerado ilegal, em razão de constar nos dados de vantagens a rubrica denominada VBC, comunicando ao Tribunal as providências adotadas, nos termos do art. 262, caput, do RI/TCU, e do art. 8º, caput, da Resolução TCU 206/2007, sob pena de responsabilidade solidária do responsável pela omissão;
9.4.2. proceda o recálculo dos anuênios devidos à Sra. Nadja Pessoa do Amarante, em razão do expurgo da rubrica acima referenciada;
9.4.3. dê ciência do inteiro teor desta deliberação à interessada, alertando-a de que o efeito suspensivo proveniente da interposição de eventuais recursos perante o Tribunal não a exime da devolução dos valores percebidos indevidamente após a respectiva notificação, caso esses não sejam providos, devendo encaminhar os comprovantes dessa notificação a esta Corte no prazo de até 30 (trinta) dias;
9.4.4. cadastre novo ato de concessão de aposentadoria livre das irregularidades apontadas, submetendo-o, no prazo de 30 (trinta) dias, à apreciação deste Tribunal, nos termos do art. 262, caput e § 2º, do RI/TCU, e 19, § 3º, da Instrução Normativa TCU 78/2018;
9.5. encerrar e arquivar os presentes autos.

Atos de concessão de aposentadoria.

Primeira Câmara

Instituto Federal de Educação, Ciência e Tecnologia da Paraíba (IFPB).

3. Interessadas: Nadja Pessoa do Amarante (XXX.617.134-XX); Sueli Reges Gomes (XXX.025.034-XX).

13.1. Ministros presentes: Walton Alencar Rodrigues (Presidente), Benjamin Zymler, Bruno Dantas e Vital do Rêgo.
13.2. Ministros-Substitutos presentes: André Luís de Carvalho e Weder de Oliveira (Relator).

WEDER DE OLIVEIRA

Em exame, 2 (dois) atos iniciais de aposentadoria emitidos pelo Instituto Federal de Educação, Ciência e Tecnologia da Paraíba (IFPB) .
Adoto, com ajustes de forma, o relatório do auditor da Secretaria de Fiscalização de Pessoal (Sefip) , (peça 6) , que contou com a anuência do diretor da unidade especializada (peça 7) , e, também, com a concordância do representante do MP/TCU, procurador Rodrigo Medeiros de Lima (peça 8) :
" (...) EXAME TÉCNICO
Ato de Nadja Pessoa do Amarante
3.	Foi constatado no contracheque da interessada o pagamento da rubrica Vencimento Básico Complementar (VBC) , originado do art. 15 da Lei 11.091, de 12/1/2005. Referida lei reestruturou a carreira do cargo ocupado pela interessada e estabeleceu uma parcela complementar, em seu art. 15, de caráter temporário, que deveria ser absorvida ao longo do tempo. In verbis:
Art. 15. O enquadramento previsto nesta Lei será efetuado de acordo com a Tabela de Correlação, constante do Anexo VII desta Lei.
 (....) 
§ 2º Na hipótese de o enquadramento de que trata o § 1º deste artigo resultar em vencimento básico de valor menor ao somatório do vencimento básico, da Gratificação Temporária - GT e da Gratificação Específica de Apoio Técnico-Administrativo e Técnico-Marítimo às Instituições Federais de Ensino - GEAT, considerados no mês de dezembro de 2004, proceder-se-á ao pagamento da diferença como parcela complementar, de caráter temporário. (Vide Lei nº 12.772, de 2012) 
§ 3º A parcela complementar a que se refere o § 2º deste artigo será considerada para todos os efeitos como parte integrante do novo vencimento básico, e será absorvida por ocasião da reorganização ou reestruturação da carreira ou tabela remuneratória, inclusive para fins de aplicação da tabela constante do Anexo I-B desta Lei. (Vide Lei nº 12.772, de 2012) 
4.	Posteriormente, em nova reestruturação remuneratória estabelecida pela MPv 431, de 14/5/2008 (convertida na Lei 11.784/2008, de 22/8/2008) e com efeitos financeiros a partir de 1/5/2008, ficou ressalvado que a parcela complementar não seria absorvida por ocasião da então reestruturação implantada. Veja-se a redação do artigo 13 da MPv, que não foi alterado quando convertido em Lei:
Art. 13.  A parcela complementar de que tratam os §§ 2o e 3o do art. 15 da Lei no 11.091, de 12 de janeiro de 2005, não será absorvida por força dos aumentos remuneratórios decorrentes das alterações realizadas na Lei 11.091, de 12 de janeiro de 2005, em virtude das alterações impostas pelos arts. 12 e 15 desta Lei. 
5.	De idêntica forma, as reestruturações salariais posteriores (Leis 12.772/2012 e 13.325/2016) também determinaram a não absorção da parcela complementar. Veja-se o artigo 43 da Lei 12.772/2012, com redação dada pela Lei 13.325/2016:
Art. 43. A parcela complementar de que tratam os §§ 2º e 3º do art. 15 da Lei nº 11.091, de 12 de janeiro de 2005, não será absorvida por força dos aumentos remuneratórios com efeitos financeiros no período de 2013 a 2017. (Redação dada pela Lei nº 13.325, de 2016) 
6.	Muito embora a MPv em questão, bem como as Leis 12.772/2012 e 13.325/2016, tenham determinado a não absorção da parcela complementar por ocasião das novas estruturas remuneratórias então implantadas, ela não ressalvou os efeitos financeiros já então aplicados pela Lei 11.091/2005. Ou seja, operou-se efeito ex nunc no que tange a não absorção em questão, podendo valer tão somente a partir do momento em que foi estabelecida. Neste sentido têm sido as decisões desta Corte sobre a questão, conforme Acórdão 3504/2018-TCU-Segunda Câmara, de 8/5/2018, relatora Ana Arraes.
7.	Dessa forma, é necessário avaliar se o cálculo da parcela complementar, incluída na ficha financeira de maio de 2005, observou a fórmula de cálculo estabelecida no art. 15, § 2º, da Lei 11.091/2005 (parcela complementar = provento básico de maio de 2005 - provento básico de dezembro de 2004 - GT - GEAT) ;
8.	O quadro a seguir permite maior clareza nessa verificação, a partir das informações financeiras constantes da peça 2:
	Mês/ano
	Provento básico (R$) (B) 
	GT (R$) 
	GEAT (R$) 
	Parcela complementar devida (R$) (=A-B) 
	Soma (R$) (A) 

	dez/04
	1.752,74
	262,91
	265,00
	não se aplica
	2.280,65

	mai/05
	1.755,01
	-
	-
	525,64
	2.280,65

	abr/08
	2.420,56
	-
	-
	-
	2.420,56

Fonte: Sefip
9.	Diante do exposto, constata-se que não deveria haver parcela complementar a ser paga em abril/2008. Logo, o valor pago atualmente é indevido. 
10.	Como a rubrica em menção foi cadastrada no ato, será proposto que o ato seja apreciado pela ilegalidade.
11.	Cabe destacar que esta parcela complementar integra o vencimento básico para todos os efeitos, conforme estabelecido no artigo 15, §3º, da Lei 11.091/2005. Portanto, após o expurgo da rubrica em menção, o valor pago a título de anuênios terá o seu valor reduzido, em vista da redução da respectiva base de cálculo.
Ato de Sueli Reges Gomes
12.	Não foram constatadas irregularidades no ato de aposentadoria da interessada ou pagamentos indevidos em seu contracheque.
CONCLUSÃO
16.	Em razão do exposto, considera-se pertinente propor que o ato de Sueli Reges Gomes seja apreciado pela legalidade, enquanto o ato de Nadja Pessoa do Amarante seja apreciado pela ilegalidade, diante do pagamento irregular da parcela denominada "Vencimento Básico Complementar", também constante do ato.
PROPOSTA DE ENCAMINHAMENTO
17.	Ante o exposto, com fundamento nos arts. 71, inciso III, da Constituição Federal, 1º , inciso V, e 39, incisos I e II, da Lei 8.443/1992 e 260, § 1º , do Regimento Interno do Tribunal de Contas da União, propõe-se:
a) considerar legal e conceder o registro do ato de Sueli Reges Gomes (CPF XXX.025.034-XX) ; e
b) considerar ilegal e negar registro do ato de Nadja Pessoa do Amarante (CPF XXX.617.134-XX) ."
É o relatório.

não há.

Procurador Rodrigo Medeiros de Lima.

APOSENTADORIA (APOS)

Secretaria de Fiscalização de Pessoal (Sefip).

Em exame, 2 (dois) atos iniciais de aposentadoria emitidos pelo Instituto Federal de Educação, Ciência e Tecnologia da Paraíba (IFPB) .
A Secretaria de Fiscalização de Pessoal (Sefip) , com a concordância do Parquet especializado, opina pela legalidade do ato de aposentadoria da Sra. Sueli Reges Gomes (peça 4) e pela ilegalidade do ato de aposentadoria da Sra. Nadja Pessoa do Amarante (peça 3) , dada a não absorção da parcela compensatória de vencimento básico (VBC) nos proventos da interessada, em desacordo com o § 3º do art. 15 da Lei 11.091/2005 (que trata da estruturação do Plano de Carreira dos Cargos Técnico-Administrativos em Educação, no âmbito das instituições federais de ensino vinculadas ao Ministério da Educação) .
Acompanho essas conclusões.
O ato de aposentadoria da Sra. Sueli Reges Gomes (peça 4) deve ser julgado pela legalidade. 
No ato de aposentadoria da Sra. Nadja Pessoa do Amarante, consta do quadro "dados das vantagens" a rubrica "4-2-0726-2 VEC BAS COMPLEMENTAR R$ 179,35" (peça 3, p. 1) .
Tal rubrica, que recebe a nomenclatura vencimento básico complementar (VBC) , resulta da diferença, em valores de 2004, entre o vencimento básico previsto na tabela instituída pela Lei 11.091/2005 e o somatório do antigo vencimento básico, da gratificação temporária (GT) e da gratificação específica de apoio técnico-administrativo e técnico-marítimo (GEAT) , ambas excluídas das vantagens dos integrantes do plano de carreira, conforme disposto no §2º, art. 15, da Lei 11.091/2005.
Conforme §3º do mesmo artigo, essa parcela foi considerada para todos os efeitos como parte integrante do novo vencimento básico, e deveria ter sido "absorvida por ocasião da reorganização ou reestruturação da carreira ou tabela remuneratória".
Posteriormente, a Medida Provisória 431/2008, convertida em Lei 11.784/2008, e as leis 12.772/2012 e 13.325/2016 concederam reestruturações remuneratórias, mas estabeleceram, com efeitos financeiros a partir de suas respectivas publicações, que a parcela complementar VBC não seria "absorvida por força dos aumentos remuneratórios decorrentes das alterações realizadas na Lei 11.091/2005".
Mesmo que leis supervenientes determinassem que não se procedesse a essas absorções, não há comando em tais normativos acerca das parcelas já absorvidas e abarcadas pela redação original da Lei 11.091/2005.
No caso, como demonstrado pela Sefip, entre abril/2004 e abril/2005, a interessada recebia R$ 2.280,65 de vencimentos, no nível P32 (Anexo I-A da Lei 10.091/2005) .
Já em maio/2005, quando da edição da Lei 11.091/2005, a interessada começou a perceber R$ 525,64, a título de VBC, para igualar o posicionamento inicial estabelecido pela lei, ou seja, R$ 2.280,65 (vencimento anterior) menos R$ 1.755,01 (provento básico) , em razão do expurgo das gratificações GT e GEAT.
Conforme Anexo I-B da referida Lei 10.091/2005, em janeiro/2006, o valor de seu nível salarial, ainda no nível P32, passou a ser de R$ 2.420,56, ou seja, maior que seu vencimento anterior que já incluía a VBC (R$ 2.280,65) .
13.	Nessas circunstâncias, a parcela complementar deveria ter sido suspensa já em janeiro/2006, uma vez que haveria de ser absorvida pela nova tabela salarial prevista, na própria lei, para aquele mês. Logo, o valor pago atualmente é indevido, como observou a Sefip.
14.	Nesse sentido os acórdãos 8524/2017, 1545/2018, 12108/2018, 15722/2018, 1138/2019, 6620/2019 e 10427/2019-TCU-1ª Câmara, 3504/2018 e 1672/2019-TCU-2ª Câmara
15.	Como também identificado pela Sefip, a parcela compõe o vencimento básico, o que impacta o cálculo do valor do anuênio pago à interessada. Assim, em razão da absorção devida da VBC, haverá redução dessa vantagem. Destarte, também deve ser determinado o recálculo dos anuênios, em razão do expurgo da VBC.
16.	Por fim, registro que não é necessária a realização da prévia oitiva da Sra. Nadja Pessoa do Amarante, visto que o ato ingressou há menos de 5 anos neste Tribunal (Acórdão 587/2011-TCU-Plenário) .
17.	O ato de aposentadoria da Sra. Nadja Pessoa do Amarante (10012915-04-2015-000015-6, peça 3) deve, portanto, ser considerado ilegal, sendo determinada a supressão da parcela VBC, atualmente presente em seu contracheque, bem como o recálculo dos anuênios recebidos.
Diante do exposto, manifesto-me pela aprovação do acórdão que ora submeto à apreciação deste Colegiado.
TCU, Sala das Sessões Ministro Luciano Brandão Alves de Souza, em 16 de junho de 2020.
Weder de Oliveira 
Relator
.